【裁判字號】    98,簡上,23
【裁判日期】    980828
【裁判案由】    返還土地
【裁判全文】
臺灣臺中地方法院民事判決              98年度簡上字第23號
上  訴  人  臺灣省自來水股份有限公司
法定代理人  丙○○
訴訟代理人  洪崇欽律師
複代理人    楊俊彥律師
被上訴人    甲○○
訴訟代理人  陳惠伶律師
複代理人    乙○○
上列當事人間請求返還土地事件，上訴人對於中華民國97年12月
17日本院沙鹿簡易庭96年度沙簡字第839號第一審判決提起上訴
，本院於98年8月14日言詞辯論終結，判決如下：
    主      文
原判決廢棄。
被上訴人在第一審之訴及假執行之聲請均駁回。
第一、二審訴訟費用由被上訴人負擔。
    事實及理由
壹、被上訴人主張：
一、緣坐落臺中縣沙鹿鎮○○○段○路厝小段585之4地號土地（
    下稱系爭土地）為被上訴人所有，上訴人無權占用被上訴人
    所有系爭土地如附圖所示編號A部分，面積37平方公尺之土
    地埋設自來水管（下稱系爭水管），影響被上訴人之權益甚
    鉅，爰依民法第184條、第767條規定，提起本件訴訟等語。
二、對上訴人抗辯之陳述：
（一）上訴人應就上訴人當時係經系爭土地所有權人即被上訴人
      祖父呂錦波同意，才會在系爭土地埋設系爭水管等情，負
      舉證責任。而上訴人謂其埋設水管，無需事先通知土地所
      有權人等語，則有違自來水法第52條之規定。
（二）被上訴人否認系爭水管之埋設屬於自來水法第52條所規定
      之情形，上訴人主張有該條規定之情形，則應負舉證責任
      。且自來水法第52條所規定「工程完畢時，應恢復原狀」
      ，係指「暫時性」將水管或其他設備埋設於土地下，上訴
      人埋設系爭水管已10多年，並無依自來水法第52條規定恢
      復原狀之情形。況如有自來水法第52條所規定之情形，自
      來水事業機構應依自來水法第53條規定為損害賠償，惟本
      件並無損害賠償之事實存在。
（三）上訴人於調解程序表示願意向被上訴人購買埋設系爭水管
      及其左側至與林地界址部分之土地，上訴人遂依原審法院
      測量結果委託鑑價結果為新臺幣（下同）500萬6千元，詎
      上訴人竟拒絕以前開價格向被上訴人購買土地，被上訴人
      為維護自己之權益，唯有依法提起本件訴訟。況上訴人另
      案與該地段其他土地所有權人亦有自來水管埋設之糾紛，
      上訴人就其敗訴確定部分，事後或向土地所有權人價購土
      地，或將水管遷移至其所購買之土地內，上訴人並無絕不
      能遷移水管之情事，且其當時遷移水管過程，並無導致臺
      中縣沙鹿鎮、龍井鄉、臺中港工業區居民生活陷於癱瘓之
      情形。故被上訴人係行使法律所賦予之權利，自無權利濫
      用之情事。
（四）系爭土地係民國61年1月1日發布實施之臺中港特定區計畫
      之保護區土地，上訴人依法即不得將水管埋設於保護區內
      之土地內，故被上訴人請求上訴人拆除、遷移埋設於被上
      訴人土地內之水管，一方面係維護被上訴人所有土地之權
      利，另一方面可符合都市計畫土地之使用用途。再者，上
      訴人在自來水法第54條規定之情形時，即須遷移或拆除其
      所埋設之水管，故遷移或拆除其所埋設水管之工程，對經
      營自來水事業之上訴人而言，係屬經常施作之工程，要無
      難題可言，且該水管並無不可遷移或拆除之情事，是上訴
      人應將輸水管遷移至使用編定為自來水事業用地之土地內
      。
（五）此外，上訴人本應沿臺中縣沙鹿鎮○○○段○路厝小段
      1389、1390、1415地號土地（下稱同小段1389、1390、
      1415地號土地）國有既成道路土地埋設水管，上訴人捨此
      不為，而將水管埋設於私人所有之系爭土地，此舉或可為
      其節省埋設水管之費用，但卻不法侵害被上訴人之權利。
（六）上訴人所舉最高法院88年度台上字第2819號判決之案例中
      ，該案被告係將自來水輸水管埋設於國有土地內，嗣因地
      籍重測而發現有越界埋設之情形，此與上訴人未經同意、
      未購買土地而逕行埋設自來水輸水管於系爭土地之情形完
      全不同，且系爭土地之鄰地並無上訴人所有之土地，上訴
      人所埋設之水管，亦非埋設於2筆土地之相鄰界址處，而
      係將全部水管埋設於系爭土地內，故本件與該號判決無關
      ，自不能援引為用。
（七）系爭水管如不遷移，被上訴人恐挖破系爭水管，無法用機
      械整理系爭土地，且系爭土地係因作業上之需要而暫時鋪
      設道路使用，該道路得因機械耕作之需要而隨時將之拆除
      ，故上訴人指稱本件土地無可能再以機械耕作云云，並無
      足採。故上訴人擅自將水管埋設在被上訴人之土地內，除
      影響被上訴人對系爭土地之全部使用利益外，亦嚴重影響
      被上訴人土地之交易，並使系爭土地交易價值貶抑等語。
（八）並聲明：請求駁回上訴；第二審訴訟費用由上訴人負擔。
貳、上訴人則以：
一、系爭水管係75年所埋設，當時係經過土地所有權人即被上訴
    人之祖父呂錦波同意，上訴人始於系爭土地埋設系爭水管，
    否則埋設過程中土地所有權人為何未提出抗議，且埋設水管
    長達20幾年之久，亦未見土地所有權人提出異議，上訴人既
    經系爭土地之前所有權人同意埋設水管，自非無權占用。
二、自來水法第52條之規定係為保障公共利益而對所有權行使之
    限制，土地所有權人於自來水事業必要時在其地下埋設水管
    或其他設備，自有容忍義務，不能主張排除。系爭水管所埋
    設深度為地下120公分處，直徑為50公分，水源係來自豐原
    給水廠及鯉魚潭給水廠，係屬臺中港特定區配水中心管線，
    供水範圍含臺中港區、關運、工業區及沙鹿、梧棲、龍井三
    鄉鎮之民生用水，足見系爭水管設置有其必要性。若拆除該
    自來水管線組，幾近數十萬居民之日常用水陷於不便，亦影
    響衛生環境，造成傳染疾病流行。況且消防、醫院等單位一
    旦無水可用，造成公共利益影響，亦是非同小可，故被上訴
    人主張拆除系爭水管，自非可採。
三、依最高法院88年度台上字第2819號判決，自來水事業施工之
    前，有無通知土地所有權人或使用權人，要屬行政上之手續
    問題，自來水事業於必要時，在公私土地下埋設水管或其他
    設備，並無需事先經土地所有權人之同意，是縱認上訴人於
    75年間埋設水管未經當時土地所有權人同意，亦有自來水法
    第52條適用。
四、系爭水管占用系爭土地之面積僅37平方公尺，足見系爭水管
    實際占用面積相當少，且系爭水管係埋在地底下，地面上鋪
    設水泥路面，被上訴人已將該部分土地作為道路使用，況系
    爭土地之地目為林，僅能供農牧使用，系爭水管所經過之地
    點係緊鄰系爭土地邊界處，對土地並未造成太大影響，既不
    可能造成土地交易價值貶損，更無可能影響系爭土地全部使
    用收益，惟系爭水管一旦移除，臺中縣沙鹿鎮、龍井鄉居民
    及臺中港埠工業區之居民生活將陷於癱瘓，衛生堪憂，恐將
    造成各類疾病之流行，而各型商店、工廠因缺水亦將停頓，
    嚴重影響當地居民之生活及經濟。換言之，被上訴人行使權
    利所得之利益甚微，而他人及國家社會卻因其權利之行使而
    造成鉅大損害，被上訴人請求拆除系爭水管，交還系爭土地
    ，其行使權利顯然違反公共利益，為權利濫用。
五、自來水法第53條規定係自來水事業使用公私土地如有損害，
    應按其程度予以補償，若無損害則無補償問題，足見有無補
    償核與被上訴人主張適用自來水法第53條規定，係屬二事，
    沒有必然關係。而被上訴人如認上訴人所埋設水管造成被上
    訴人損害，依法應循自來水法第53條規定請求解決，而非執
    意要求上訴人拆除水管，造成整體社會大眾權益損失。
六、依都市計畫法臺灣省施行細則第25條第4款之規定可知，編
    列為保護區之土地，依法得為公用事業所必須之設施，此包
    含埋設水管，被上訴人稱不得將水管埋設於保護區之土地云
    云顯有違誤。
七、本件若強行遷移水管，需支出管線拆除費15萬元、埋管費用
    480萬元、路修費100萬元，合計強行遷移管線工程費用約
    600萬元，所需時間約為2個月即遷管停水期間為2個月，且
    管線需經過私人土地，尚需價購後方能施工，所需時間會更
    久，在該期間內，約有16,000名居民會有無水可用之窘境。
    足見本件水管確實有其必要性等語，資為抗辯。
八、並聲明：原判決廢棄，被上訴人在第一審之訴駁回；第一、
    二審訴訟費用由被上訴人負擔。
參、得心證之理由
一、被上訴人主張系爭土地為其所有，上訴人在系爭土地如附圖
    所示編號A部分土地地下有埋設深度120公分、水管直徑500
    公厘、長度75公尺系爭水管之事實，有土地登記謄本1份為
    證，復為上訴人所不爭執，並經原審會同兩造及臺中縣清水
    地政事務所（下稱清水地政）指派之測量員至現場勘測，有
    勘驗筆錄及複丈成果圖在卷可稽（見原審96年度沙簡字第
    839 號卷第171頁至第173頁、第113頁，下稱原審卷），堪
    信被上訴人此部分之主張為真實。
二、被上訴人復主張上訴人未經被上訴人同意，無權占用被上訴
    人所有系爭土地如附圖所示編號A部分土地地下埋設系爭水
    管等語，上訴人則以前揭情詞置辯稱。故本件應審究者厥為
    ：(一)上訴人埋設系爭水管有無得到系爭土地所有權人之同意
    ？(二)系爭土地埋設自來水管線之路徑是否「必要」？(三)被上
    訴人請求上訴人遷移系爭水管是否係權利濫用？經查：
（一）上訴人埋設系爭水管無須得到系爭土地所有權人之同意。
    1.按自來水事業於必要時，得在公私土地下埋設水管或其他
      設備，工程完畢時，應恢復原狀，並應事先通知土地所有
      權人或使用人。自來水法第52條定有明文。蓋該條既明文
      為「事先通知」而無須「得土地所有權人或使用人之同意
      」，則無論土地所有權人或使用權人是否同意埋設水管之
      行為，自來水事業均得逕為施工，二者已有程度上之差別
      ，難認「事先通知」係自來水事業施工之前提要件之一，
      況倘因未事先通知土地所有權人或使用權人而逕行施工，
      即命自來水事業須負回復原狀之責，將致廣大公眾之用水
      利益遭受不利影響，殊非該條之立法意旨，是應認自來水
      事業施工前，有無事先通知土地所有權人或使用人，係屬
      行政上之手續問題（最高法院88年度台上字第2819號判決
      參照）。
    2.查上訴人辯稱其於埋設系爭水管時有經過土地所有權人同
      意等語，未提出任何證據以實其說，復未能舉證系爭土地
      之所有權人有何默示之意思表示，尚難認為真實。然揆諸
      前開條文意旨及最高法院判決，自來水事業事先通知土地
      所有權人既屬行政手續而非埋設水管之前提要件，則上訴
      人於埋設系爭水管前縱未通知系爭土地之所有權人，亦不
      生上訴人因此須負回復原狀之責，是上訴人此部分之抗辯
      ，尚屬可採。
（二）系爭土地埋設自來水管線之路徑並無「必要」可言。
    1.按所謂「必要時」，係指若有數個方法均可達成行政目的
      ，或有助於行政目的的達成，此時需採行其中對基本權利
      侵害最少的方式，除非最小侵害方式無從達其目的，始可
      考慮高度侵害方式（臺灣高等法院臺南分院92年度上易字
      第150號判決參照）。
    2.查系爭土地北側為同小段1389地號土地，同小段1389地號
      土地往西則接臺中縣沙鹿鎮○○○段○路厝小段1388 地
      號土地（下稱同小段1388地號土地），同小段1388、1389
      地號土地現應為道路，往西再接往已開闢完成之計劃道路
      ，而同小段1388、1389地號土地之所有權人均為中華民國
      ，地目均為道等情，有土地登記謄本（原審卷第178頁、
      第179頁）、地籍圖謄本（上訴人於98年2月25日提出於本
      院）各件在卷可稽，並經清水地政人員會同原審勘驗時陳
      述明確，復為兩造所不爭執，堪信為真。
    3.次查，系爭水管係從同小段1389地號土地所埋設之水管延
      伸而來，有臺中港配水中心管線自來水管分布圖（下稱自
      來水管分布圖）在卷可參（見原審卷第174頁），復為兩
      造所不爭執，故將現埋在同小段1389地號土地之水管往西
      沿同小段1388地號土地埋設，再往西通往已開闢完成之計
      劃道路土地，可連接上訴人埋設在同小段1388地號土地西
      方之配水管網。而上訴人雖辯稱自來水管分布圖上同小段
      1388地號土地西方之粉紅色部分配水管網之水管係小口徑
      之水管，水管口徑不同無法相接等語，然上訴人仍可將該
      部分之水管更換為大口徑之水管，或在該路徑增設500 公
      厘口徑之水管，以足敷該地區之居民使用。另上訴人固辯
      稱如採取上開將同小段1389地號土地之水管沿同小段1388
      地號土地埋設，再已完成之計劃道路土地之接管方式將使
      該水管無法通往配水管網之分歧點，導致部分網絡水壓不
      足等語，然未見其提出若何證據以實其說，尚難遽信。是
      在上開接管方式並非不可行之情況下，則在系爭土地地下
      埋設自來水管並非臺中港特定區配水中心管線唯一之可行
      途徑，是被上訴人主張上訴人在系爭土地地下埋設自來水
      管並非唯一之選擇等語，應可採信。
    4.基此，被上訴人既有其他不致侵害人民基本權利之埋設水
      管方式亦可達成行政目的，故被上訴人將系爭水管埋設於
      系爭土地即無必要可言，上訴人辯稱其有權依自來水法第
      52 條之規定於系爭土地埋設系爭水管等語，即無可採。
（三）被上訴人請求上訴人遷移系爭水管係屬權利濫用。
    1.按權利之行使，不得違反公共利益，或以損害他人為主要
      目的。民法第148條第1項明有定文。而權利之行使，是否
      以損害他人為主要目的，應就權利人因權利行使所能取得
      之利益，與他人及國家社會因其權利行使所受之損失，比
      較衡量以定之，倘權利之行使，自己所得利益極少而他人
      及國家社會所受之損失甚大者，非不得視為以損害他人為
      主要目的，此乃權利社會化之基本內涵所必然之解釋（最
      高法院71年台上字第737號判例意旨參照）。
    2.查被上訴人本於所有權對於系爭土地全部本有自由使用、
      收益等權能存在，上訴人於被上訴人所有之系爭土地埋設
      系爭水管之行為，欠缺自來水法第52條所規定之「必要性
      」要件，已如前述，故上訴人業已侵害被上訴人基於所有
      權對系爭土地所享有之自由使用、收益等權能。惟上訴人
      辯稱系爭水管上方係被上訴人所鋪設之水泥道路，系爭水
      管並無礙於被上訴人使用，且將系爭水管拆除而另行鋪設
      所費不貲等語，是本院所應審酌者，為被上訴人因拆除系
      爭水管可得之利益與因此造成上訴人及國家社會之損失間
      ，是否顯失平衡。
    3.經查，系爭土地之總面積為1004平方公尺，而上訴人於系
      爭土地埋設系爭水管之面積即附圖編號A所示部分為37平
      方公尺，僅佔系爭土地之3.69%，所埋設之部分均位於系
      爭土地之西側邊緣等情，有複丈成果圖在卷可查；又系爭
      土地上種植水果，系爭水管上為鋪設水泥之道路，惟該道
      路僅係被上訴人為供其通行所私設之道路，路旁即種有果
      樹等情，為原審於97年9月25日勘驗屬實，亦有原審勘驗
      筆錄附卷可參（見原審卷第172頁），是以，原告埋設系
      爭水管部分不僅占系爭土地之面積比例甚低，亦無礙於被
      上訴人於其上鋪設水泥道路作為通行使用，況上訴人埋設
      系爭水管之位置既均位於系爭土地之西側邊緣，系爭土地
      之其餘部分仍屬完整而可為利用，亦未因此而遭受影響。
      至被上訴人主張其於上訴人埋設水管之土地部分之耕作權
      益受損等情，觀之上訴人於系爭土地埋設系爭水管之面積
      僅37平方公尺，則被上訴人因此無法耕作所損失之利益實
      屬有限。然反觀上訴人辯稱：倘將系爭水管拆除而另行鋪
      設，需另支出管線拆除費15萬元、埋管費用約480萬元、
      道路路修費用100萬元，總計約600萬元之遷移管線工程費
      用等情，為上訴人所不爭執，則上訴人所需支出之遷移管
      線費用相較於上訴人因此可得之利益不可謂不高。上訴人
      復辯稱：倘拆除系爭水管另行鋪設之期間，將可能導致臺
      中縣龍井鄉、沙鹿鎮、臺中港工業區之民生、工業用水中
      斷，造成民眾生活及工業生產受到影響等情，固為被上訴
      人所否認，然依經驗法則，自來水管遷移工程必然耗費相
      當時日，系爭水管既係供應臺中縣龍井鄉、沙鹿鎮、臺中
      港工業區等地之用水，則該地區之用水權益難謂不因系爭
      水管之遷移遭受影響。
    4.基此，衡諸上訴人拆除水管另行鋪設所需支出之費用約
      600萬元以及臺中縣龍井鄉、沙鹿鎮、臺中港工業區等地
      民生、工業用水權益影響甚鉅，而被上訴人因拆除系爭水
      管所能取得之耕作利益甚微，揆諸上開法條及最高法院判
      例見解，被上訴人上開拆除系爭水管之主張非不得視為係
      以損害他人為主要目的，其權利之行使已有濫用之情。從
      而，被上訴人請求拆除坐落系爭土地地下之系爭水管，已
      有未合。
肆、綜上所述，被上訴人因上訴人無正當權源於其所有之系爭土
    地埋設水管，被上訴人之所有權固然因此受有損害，然被上
    訴人所受損害與上訴人、臺中縣龍井鄉、沙鹿鎮民眾、臺中
    港工業區廠商因原告權利行使所受之損失間顯不相當，被上
    訴人之請求既屬權利濫用，於法洵非有據，要無理由，自應
    予駁回請求。至其此部分假執行之聲請，既失所依據，應一
    併予以駁回。原審為被上訴人勝訴並依職權為假執行宣告之
    判決，即有未洽。上訴意旨指摘原判決不當，求予廢棄改判
    ，為有理由，爰由本院予以廢棄，改判如主文第二項所示。
伍、本件事證已臻明確，兩造其餘於言詞辯論終結後所提出之攻
    擊防禦方法，依法不得審酌，核與判決結果不生影響，爰不
    一一論述，併此敘明。
陸、據上論結，本件上訴有理由，依民事訴訟法第436條之1第3
    項、第450條、第78條，判決如主文。
中    華    民    國    98    年    8     月    28    日
                  民事第一庭    審判長法  官  張瑞蘭
                                      法  官  劉正中
                                      法  官  陳學德
不得上訴
上正本證明與原本無異。
中    華    民    國    98    年    8     月    25    日
                                      書記官


司法院資訊處製作；財團法人民間司法改革基金會備份。
